臺灣高等法院刑事判決　　　　　　　　　　　　　　　九十年度上易字第五二一號
　　上　訴　人　丁○○
　　即　被　告
　　選任辯護人　馮志剛
右上訴人因詐欺案件，不服臺灣基隆地方法院八十九年度易字第四八號，中華民國八
十九年十月十三日第一審判決（起訴案號：臺灣基隆地方法院檢察署八十七年度偵字
第五一二一、五一二二號），提起上訴，本院判決如左：
    主  文
原判決撤銷。
丁○○無罪。
    理  由
一、公訴意旨略以：被告丁○○係設於台北市松山區○○○路○段三號九樓名家建設
    股份有限公司（下稱名家公司）負責人，民國八十六年十月十五日，名家公司與
    坐落基隆市○○○段深澳小段二八七之二、二八七之十三、二八八之一、二八八
    之二、九、九之三、二八九之二、十、四六０之一、八之二、十一之一、十之三
    地號之土地所有人庚○○簽訂土地合作買賣契約書，由庚○○（另為不起訴處分
    ）以每坪新台幣（下同）萬元之價格提供上開土地與名家公司合作共同興建開發
    ，名家公司因此給付庚○○六千八百三十萬元而將庚○○上開土地及建照過戶登
    記在名家公司名下，並以御華庭社區名義銷售預售屋予訂購戶辛○○○、甲○○
    、乙○○○等人，八十七年間，名家公司因關係企業耀元電子股份有限公司（下
    稱耀元公司）經營不彰而受拖累，已無力繼續興建御華庭社區工程，上開土地並
    於八十七年四月二十一日起陸續遭抵押權人中國國際商業銀行股份有限公司（下
    稱中國商銀公司）聲請查封，竟基於為自己不法之所有，仍繼續銷售御華庭社區
    預售屋，致丙○○陷於錯誤，於八十七年五月十一日向名家公司購買該社區編號
    第Ａ棟一樓第Ａ六戶之房地，並繳付一百萬元之預售款予名家公司，名家公司且
    隱瞞上開事實持續對辛○○○等訂購戶收受分期自備款，迄至該御華庭社區工程
    陷於停頓，辛○○○、甲○○、乙○○○、丙○○等人始悉受騙等情，因認被告
    丁○○連續涉有刑法第三百三十九條第一項之詐欺罪嫌。
二、按犯罪事實應依證據認定之，無證據不得推定其犯罪事實，刑事訴訟法第一百五
    十四條定有明文；又認定犯罪事實所憑之證據，雖不以直接證據為限，間接證據
    亦包括在內，然而無論直接或間接證據，其為訴訟上之證明，須於通常一般之人
    均不致有所懷疑，而得確信其為真實之程度者，始得據為有罪之認定，倘其證明
    尚未達到此一程度，而有合理之懷疑存在時，事實審法院在心證上無從為有罪之
    確信，自應為無罪之判決（參見最高法院七十六年度台上字第四九八六號判例意
    旨）。又刑法第三百三十九條第一項詐欺罪之成立，以意圖為自己或第三人不法
    所有，以詐術使人將本人或第三人之物交付為要件。所謂以詐術使人交付，必須
    被詐欺人因其詐術而陷於錯誤，若其所用方法，不能認為詐術，亦不致使人陷於
    錯誤，即不構成該罪，最高法院四十六年度台上字第二六０號判例著有明文可稽
    ；且該罪既以意圖為自己或第三人不法之所有為其意思要件，若行為人主觀上欠
    缺不法所有之意圖，亦與該罪之犯罪構成要件不相適合，不能遽以詐欺罪責相繩
    。
三、訊據被告丁○○堅決否認有何詐欺犯行，辯稱其僅係名家公司之名義負責人，實
    際在耀元公司擔任經理，名家公司之業務實際均由其父張君寶負責處理，關於名
    家公司與庚○○、戊○○兄妹合作興建御華庭社區，以及銷售事宜，亦均係由張
    君寶實際負責處理，且該社區之銷售係委託庚○○、戊○○負責，其並不知情；
    又名家公司係遭關係企業耀元公司之拖累，代為償還債務二億多元，致使名家公
    司財務陷於困難，名家公司收取預售屋之款項共計三千六百十五萬餘元，但使用
    於興建工程及土地款項卻高達一億七千餘萬元，且御華庭社區興建工程至八十七
    年七月間始停止進行，其間名家公司亦曾先後找環球資融股份有限公司、大銀租
    賃股份有限公司、財茂股份有限公司、富來特投資顧問股份有限公司進行合作方
    案，以保障預購戶之權益，因各該公司未依約進行合作，致使名家公司無從融資
    善後，另丙○○購買預售屋並交款一事，其並不知情，亦無任何詐欺預購戶之行
    為等語。
四、公訴意旨認被告有詐欺犯行，無非係以告訴人辛○○○、甲○○、乙○○○、及
    丙○○之指訴為唯一之論據，惟查告訴人辛○○○、甲○○、乙○○○等人所指
    訴者僅為渠等向名家公司購買御華庭社區房地，及嗣後名家公司因土地遭查封未
    能繼續興建房屋等事實經過情形而已，另告訴人丙○○雖指稱被告在土地遭查封
    後，仍親自將房屋出售收取價金等情，然告訴人之告訴，係以使被告受刑事訴追
    為目的，是其陳述是否與事實相符，仍應調查其他證據以資審認（最高法院五十
    二年台上字第一三００號判例），故本件被告有無詐欺犯行，仍應依調查其他證
    據所得予以嚴格之證明，不能僅憑告訴人等之指訴即遽資為被告之犯罪證據。經
    查：
（一）被告係名家公司登記之負責人，固為被告坦承不諱，並有名家公司之登記事項
      卡、及告訴人等所提之不動產買賣契約書影本可證。惟查名家公司之實際負責
      人係被告之父張君寶，因名家公司及耀元公司均為家族公司，而張君寶已擔任
      耀元公司之負責人，故由被告登記為名家公司之負責人，名家公司之實際業務
      均由張君寶負責，御華庭社區之興建工程均係由張君寶與戊○○策劃，與本案
      有關之相關契約均係由張君寶簽訂，被告對細節並不知情，另名家公司與客戶
      訂立之契約書上所蓋用被告丁○○之印章，亦係由張君寶授權名家公司人員所
      刻，預售房屋所收之款項則由售屋人員交予名家公司會計人員，再交予張君寶
      處理等情，業據證人張君寶於原審及本院審理時迭次到庭證述綦詳（原審卷第
      二十四頁、第一四六頁正、反面、本院卷第一四八頁）；另證人戊○○於偵、
      審中亦分別供稱：御華庭社區是其與張君寶合作興建，名家公司實際由張君寶
      全權處理，丁○○是名義負責人，對名家業務完全不參與，合建事宜由其與張
      君寶洽商決定，與被告並無任何關係，以及被告從未到過工地，沒有參與這事
      等語明確（偵字第五一二一號卷第七十七頁反面、第八十四頁、第九十五頁、
      本院卷第一九二頁），核與證人張君寶證述之情節一致。次查告訴人辛○○○
      、甲○○、乙○○○、及乙○○○之夫初同海等，於偵查及原審中亦分別指稱
      購買房屋時係由戊○○出面接洽，不認識被告丁○○，停工後係由張君寶出面
      與承購戶協商，被告並未簽承諾書與告訴人等語（偵字第五一二一號卷第五十
      五頁、第八十三頁反面、第一六六頁反面告訴狀、原審卷第二十四頁反面），
      而名家公司與庚○○訂立之土地合作買賣契約書、解約協議書（偵字第五一二
      一號卷第一八七頁、第一八一頁），均係由張君寶代理名家公司簽訂，御華庭
      社區工程停工後亦係由張君寶出面與承購戶協商後續解決事宜，有協商會議紀
      錄（偵字第五一二一號卷第七十三頁、原審卷第二三六頁）可稽，且承購戶自
      救會與名家公司簽立之協議書（偵字第五一二一號卷第一九八頁）亦經張君寶
      以董事身份簽名；均與證人張君寶、戊○○證述之情形吻合。另查張君寶除係
      耀元公司之負責人外，亦為名家公司之董事，有公司變更登記事項卡及公司基
      本資料查詢表可按，再參諸目前社會上家族性之公司實際掌控公司經營權者往
      往並非登記之公司負責人之情形，比比皆是，被告辯稱其僅為名家公司之名義
      負責人，實際業務由其父張君寶負責，其並不知詳情乙節，應堪採信。
（二）告訴人丙○○雖指稱其向名家公司購買房屋，訂約時被告在場，並將其印章交
      予售屋小姐用印等語。惟被告已堅決否認其事，且告訴人丙○○於偵查時指稱
      ：八十七年五月十一日簽約時，對方自稱是公司經理等語（偵字第五一二二號
      卷、第三頁反面），然丙○○與名家公司訂立之不動產買賣契約書已載明名家
      公司之法定代理人係丁○○（同上卷第二十頁），倘若被告果真在場，並將印
      章交予售屋小姐以公司負責人之身分用印，似無僅自稱為經理之必要，告訴人
      丙○○亦無將被告誤認為係公司經理之可能；又該買賣契約書附件之變更設計
      圖示（同上卷第二十二頁）僅有工地主任之簽名，而無被告之簽名，倘若被告
      當時在場，何以丙○○未要求被告在經理欄或董事長欄簽名以求慎重？又告訴
      人丙○○原先指稱係在基隆市○○路二十三號旁之接待中心看屋，看完後訂購
      房屋（同上卷第三頁反面），嗣後則又指稱是看屋後，被告載一位小姐來和其
      簽約等語（原審卷第一四七頁反面），前後所述情節並非一致，且告訴人丙○○與名家公司和解後，經本院多次傳喚均未到庭，則告訴人丙○○提出告訴時
      所稱簽約時自稱經理之人，是否即為被告自顯有可疑，此外又查無其他任何補
      強證據證明告訴人丙○○關於係被告親自與其簽約部分之指訴確與事實相符，
      告訴人丙○○此部分之指訴自不足資為不利於被告之論據。又證人張君寶雖證
      稱房屋銷售均係由戊○○負責至停工為止，及告訴人丙○○支付之一百萬元支
      票係由戊○○收受等語（本院卷第一四七、一四八頁），然查御華庭社區原先
      係由名家公司委託庚○○、戊○○負責銷售，期間為八十六年六月一日至同年
      十月三十一日，之後則由名家公司自行租屋銷售等情，業據證人庚○○、戊○○證述屬實，並有代銷房屋合約影本可按（本院卷第一二八頁、第一五九頁、
      第一九二頁）；另查告訴人丙○○購屋時交付之支票，係由己○○在陽信銀行
      延吉分行開設之第00000000000號帳戶提示，有基隆市第一信用合
      作社函及陽信銀行延吉分行函送之己○○開戶資料可憑（原審卷第一八五頁、
      本院卷第一七九頁），本院經傳喚己○○查證結果，據其證稱「（對該二張支
      票）我沒有印象。名家公司張君寶曾要求我去陽信銀行開帳戶，因他工地須發
      工程款給廠商，我開好戶資料都交給他，他是耀元公司的董事長，我是員工，
      後來這帳戶都是張君寶在使用，所以使用情形我不了解。」等語綦詳（本院卷
      第一九二頁）；基上事證，證人張君寶關於告訴人丙○○部分之證言雖有不實
      ，然名家公司之業務實際既均由張君寶負責，名家公司售屋人員所收受丙○○
      之支票又係由張君寶個人提示兌領，並非存入名家公司帳戶內，則告訴人丙○○部分亦顯然無法證明與被告有何關聯。
（三）名家公司係於八十七年三月二十三日，與耀元公司、金馬電腦股份有限公司、
      永元實業股份有限公司、甲國股份有限公司、全瞻科技開發股份有限公司、鴻
      瑞營造工程有限公司（上開五家公司，下稱丙方公司）簽訂併存債務承擔契約
      書，另於同日與環球融資股份有限公司、大銀租賃股份有限公司、財貿股份有
      限公司、耀元公司、及富來特投資公司訂立清償債務暨合作開發協議預約書，
      之後再於八十七年四月三日與上開公司訂立清償債務暨合作開發協議本約書，
      其後始於八十七年六月二十六日與環球融資公司、耀元公司、及富來特投資公
      司訂立清償債務暨合作開發協議解約書，有上開各契約書影本在卷足憑。又名
      家公司於土地遭查封且無力繼續施工後，亦曾偕同戊○○多次與承購戶協商解
      決方案，亦有承諾書、協商會議紀錄、解約書、土地轉讓協議書、未完成建築
      工程移轉協議書、房地轉讓補充協議、協議書等影本多件在卷可參，故名家公
      司之上開土地雖於八十七年四月二十一日遭查封，然就當時狀況而言並非毫無
      解決名家公司財務危機繼續興建之機會，故名家公司即使於八十七年三月間及
      土地遭查封後仍繼續向承購戶收取款項，其處理縱有不當，惟能否憑此認定名
      家公司之實際行為人具有為自己或第三人不法所有之意圖，仍非無斟酌之餘地
      。況且被告雖為名家公司之登記負責人，然其既未實際負責相關業務，又查無
      任何積極證據足以證明此部分係出於被告之授意或指示，亦不足資為被告有詐
      欺犯行之罪證。
五、綜上所述，本案有合理懷疑存在，自屬不能證明被告犯罪。原判決未就全案事證
    詳為審酌，遽行對被告論科，自非允洽，被告提起上訴，否認犯罪，為有理由，
    應由本院將原判決撤銷，另為被告無罪之諭知。
據上論斷，應依刑事訴訟法第三百六十九條第一項前段、第三百六十四條、第三百零
一條第一項，判決如主文。
本案經檢察官賴俊雄到庭執行職務。
中      華      民      國    九十一    年      五      月      七      日
                              臺灣高等法院刑事第二十三庭
                                  審判長法  官 黃  瑞  華
                                        法  官 雷  雯  華
                                        法  官 宋      祺
右正本證明與原本無異。
不得上訴。
                                        書記官 蔡  慧  娟
中      華      民      國    九十一    年      六      月    二十八    日
